---
title: "Medidas de Posição"
subtitle: "Aula VI — Média, Moda e Mediana"
author: "Luiz Diego Vidal Santos"
institute: "Universidade Estadual de Feira de Santana (UEFS)"
footer: "UEFS — Introdução à Estatística | Tema 3 — Medidas de Posição"
format: 
  revealjs:
    logo: ../../../assets/logo-uefs.webp
    footer: "UEFS — Introdução à Estatística | Tema 3 — Medidas de Posição"
    slide-number: true
    theme: [simple, assets/ufs.scss]
    controls: true
    width: 1280
    height: 720
    css: assets/custom.css
    transition: slide
    background-transition: fade
    preview-links: auto
    code-fold: false
    code-tools: true
execute:
  echo: true
  eval: false
---

# [I. Introdução]{.section-header}

---

## Medidas de Posição {.smaller-text}

As medidas de posição permitem **resumir e localizar** informações centrais em distribuições de dados. Elas orientam quanto à posição da distribuição em relação ao eixo horizontal.

### Principais medidas:

- **Média**
- **Moda**
- **Mediana**
- **Separatrizes** (quartis, decis, percentis)

---

# [1 — Média]{.section-header}

---

## Caso 1 — Dados não agrupados {.smaller-text}

$$\bar{x} = \frac{\sum_{i=1}^{n} x_i}{n}$$

### Exemplo:

Calcule o tempo médio de vida útil de 10 smartphones, sabendo que os tempos em meses são: 10, 29, 26, 28, 15, 23, 25, 17, 0, 20

$$\bar{x} = \frac{10 + 29 + 26 + 28 + 15 + 23 + 25 + 17 + 0 + 20}{10} = 19{,}3$$

```{r}
#| eval: false
dados <- c(10, 29, 26, 28, 15, 23, 25, 17, 0, 20)
mean(dados)
```

---

## Caso 2 — Dados agrupados por valores {.smaller-text}

Média ponderada:

$$\bar{x} = \frac{\sum_{i=1}^{k} x_i \cdot f_i}{N}$$

::: {.columns}
::: {.column width="50%"}
### Exemplo:

| Computadores ($x_i$) | $f_i$ |
|----------------------|-------|
| 0 | 2 |
| 1 | 6 |
| 2 | 10 |
| 3 | 12 |
| 4 | 4 |
| **Total** | **34** |
:::

::: {.column width="50%"}
$$\bar{x} = \frac{1 \cdot 6 + 2 \cdot 10 + 3 \cdot 12 + 4 \cdot 4}{34} = 2{,}3$$

```{r}
#| eval: false
pc <- c(0, 1, 2, 3, 4)
fi <- c(2, 6, 10, 12, 4)
weighted.mean(pc, fi)
```
:::
:::

---

## Caso 3 — Dados agrupados por classes {.smaller-text}

Utilizamos o **ponto médio** de cada classe ($p_i$):

$$\bar{x} = \frac{\sum_{i=1}^{k} p_i \cdot f_i}{N}, \quad p_i = \frac{L_i + L_s}{2}$$

::: {.columns}
::: {.column width="50%"}
### Exemplo:

| Classe | $f_i$ |
|--------|-------|
| 20 -- 40 | 50 |
| 40 -- 60 | 90 |
| 60 -- 80 | 60 |
| **Total** | **200** |
:::

::: {.column width="50%"}
$$\bar{x} = \frac{30 \cdot 50 + 50 \cdot 90 + 70 \cdot 60}{200} = 51$$

```{r}
#| eval: false
fi <- c(50, 90, 60)
pontos_medios <- c(30, 50, 70)
media_idades <- weighted.mean(pontos_medios, fi)
media_idades
```
:::
:::

---

# [2 — Moda]{.section-header}

---

## Conceito e Classificação {.smaller-text}

A **moda** (Mo) é o valor que ocorre com **maior frequência** em um conjunto de dados.

### Classificação:

::: {.columns}
::: {.column width="33%"}
::: {.info-box}
**Amodal**

Não existe moda

Ex: 18, 25, 32, 14
:::
:::

::: {.column width="33%"}
::: {.highlight-box}
**Unimodal**

Apenas um valor

Ex: 18, **25**, **25**, 14
:::
:::

::: {.column width="33%"}
::: {.info-box}
**Bimodal/Polimodal**

Dois ou mais valores

Ex: **18**, **18**, **25**, **25**, 32
:::
:::
:::

```{r}
#| eval: false
moda <- function(x) {
  ux <- unique(x)
  ux[which.max(tabulate(match(x, ux)))]
}
dados <- c(18, 25, 25, 14)
moda(dados)
```

---

## Moda — Fórmula de King (dados agrupados) {.smaller-text}

$$Mo = L_i^* + \frac{f_{i+1}}{f_{i+1} + f_{i-1}} \cdot h^*$$

::: {.columns}
::: {.column width="50%"}
### Exemplo:

| Classe | $f_i$ |
|--------|-------|
| 150–158 | 13 |
| **158–166** | **19** |
| 166–174 | 8 |
| **Total** | **40** |

Classe modal = **158–166**
:::

::: {.column width="50%"}
```{r}
#| eval: false
Li  <- 158
h   <- 8
fi_ <- 19
fi_anterior <- 13
fi_posterior <- 8

d1 <- fi_ - fi_anterior
d2 <- fi_ - fi_posterior

Mo_king <- Li + (d1 / (d1 + d2)) * h
Mo_king
```
:::
:::

---

## Moda — Fórmula de Czuber (dados agrupados) {.smaller-text}

$$Mo = L_i^* + \frac{\Delta_1}{\Delta_1 + \Delta_2} \cdot h^*$$

Onde:

- $\Delta_1 = f_i^* - f_{i-1}$
- $\Delta_2 = f_i^* - f_{i+1}$

```{r}
#| eval: false
Li  <- 158
h   <- 8
fi_ <- 19
fi_anterior <- 13
fi_posterior <- 8

Delta1 <- fi_ - fi_anterior
Delta2 <- fi_ - fi_posterior

Mo <- Li + (Delta1 / (Delta1 + Delta2)) * h
Mo
```

$$Mo = 158 + \frac{6}{6 + 11} \cdot 8 = 158 + 2{,}82 = 160{,}8$$

---

# [3 — Mediana]{.section-header}

---

## Caso 1 — Dados não agrupados {.smaller-text}

A **mediana** (Md) é o valor que divide o conjunto em duas partes iguais.

::: {.columns}
::: {.column width="50%"}
### Se $n$ é ímpar:

$$Md = x_{\frac{n+1}{2}}$$

### Se $n$ é par:

$$Md = \frac{x_{\frac{n}{2}} + x_{\frac{n}{2}+1}}{2}$$
:::

::: {.column width="50%"}
### Exemplo:

- A = {2, 6, 7, 10, 12, 13, 18, 21} → $Md = \frac{10+12}{2} = 11$
- B = {6, 8, 10, 12, 14} → $Md = 10$

```{r}
#| eval: false
A <- c(2, 6, 7, 10, 12, 13, 18, 21)
B <- c(6, 8, 10, 12, 14)
median(A)
median(B)
```
:::
:::

---

## Caso 3 — Dados agrupados por classes {.smaller-text}

$$Md = L_i^* + \frac{\frac{\sum f_i}{2} - F_i'}{f_i^*} \cdot h^*$$

::: {.columns}
::: {.column width="50%"}
### Exemplo:

| Classe | $f_i$ | $F_i$ |
|--------|-------|-------|
| 0 -- 2 | 5 | 5 |
| 2 -- 4 | 2 | 7 |
| **4 -- 6** | **4** | **11** |
| 6 -- 8 | 2 | 13 |
| 8 -- 10 | 7 | 20 |

Classe mediana = **4–6**
:::

::: {.column width="50%"}
$$Md = 4 + \frac{\frac{20}{2} - 7}{4} \cdot 2$$

```{r}
#| eval: false
n  <- 20
Li <- 4
h  <- 2
fi <- 4
Fi <- 7

Md <- Li + (((n/2) - Fi) / fi) * h
Md
```
:::
:::

---

## {.centered-content}

::: {style="text-align: center; font-size: 2.5em; color: var(--ufs-azul); margin-top: 150px;"}
**Obrigado!**
:::

::: {style="text-align: center; font-size: 1.2em; margin-top: 50px; color: var(--ufs-cinza-escuro);"}
**Luiz Diego Vidal Santos**

Universidade Federal de Sergipe

[diego@academico.ufs.br](mailto:diego@academico.ufs.br)
:::
