---
title: "Estatística Descritiva"
subtitle: "Aulas VI e VIII — Versão Alunos"
author: "Luiz Diego Vidal Santos"
institute: "Universidade Estadual de Feira de Santana (UEFS)"
footer: "UEFS — Introdução à Estatística | Tema 5 — Estatística Descritiva (Alunos)"
format: 
  revealjs:
    logo: ../../../../../assets/logo-uefs.webp
    footer: "UEFS — Introdução à Estatística | Tema 5 — Estatística Descritiva (Alunos)"
    slide-number: true
    theme: [simple, assets/ufs.scss]
    controls: true
    width: 1280
    height: 720
    css: assets/custom.css
    transition: slide
    background-transition: fade
    preview-links: auto
execute:
  echo: true
  eval: false
---

# [Estatística Descritiva]{.section-header}

## O que são {.smaller-text}

A **estatística descritiva** é um ramo da estatística que aplica várias técnicas para **descrever e sumarizar** um conjunto de dados.

::: {.highlight-box}
Enquanto a estatística descritiva se limita a **resumir e apresentar** os dados, a estatística inferencial busca fazer **afirmações sobre uma população** com base em informações de uma amostra.
:::

---

## O que aprenderemos {.smaller-text}

::: {.columns}
::: {.column width="50%"}
### 🔹 Medidas de tendência central

- Média simples
- Moda
- Mediana

### 🔹 Separatrizes

- Mediana, Quartis, Decis, Percentis
:::

::: {.column width="50%"}
### 🔹 Medidas de dispersão

- Variância
- Desvio-padrão
- Erro-padrão
- Intervalo de Confiança

### 🔹 Escore Z

- Transformação em unidades de desvio-padrão
:::
:::

# [II. Medidas de Dispersão]{.section-header}

## Objetivos e Principais Medidas {.smaller-text}

::: {.columns}
::: {.column width="50%"}
### Objetivos

- **Quantificar a variabilidade**
- **Comparar grupos**
- **Detectar outliers**
- **Apoiar a tomada de decisão**
:::

::: {.column width="50%"}
### Principais Medidas

- **Variância** ($s^2$): média dos quadrados dos desvios
- **Desvio-Padrão** ($s$): raiz quadrada da variância
- **Erro-Padrão** (EP): precisão da média amostral
:::
:::

---

## Exemplo — Criando os Dados {.smaller-text}

```{r}
#| eval: false
dados <- data.frame(
  cidade = c('Feira de Santana', 'Salvador', 'Vitória da Conquista',
             'Juazeiro', 'Itabuna', 'Paulo Afonso'),
  altitude_m = c(234, 8, 923, 368, 110, 80),
  temp_media_c = c(24.8, 26.3, 21.2, 27.1, 25.4, 38.5)
)
dados
```

---

## 1.1 — Média {.smaller-text}

$$\bar{x} = \frac{1}{n}\sum_{i=1}^{n} x_i$$

```{r}
#| eval: false
media_alt <- mean(dados$altitude_m)
media_alt
```

---

## 1.2 — Variância {.smaller-text}

$$s^2 = \frac{\sum(x_i - \bar{x})^2}{n-1}$$

```{r}
#| eval: false
# Complete o código para calcular a variância da temperatura

```

---

## 2.1 — Desvio-Padrão {.smaller-text}

$$s = \sqrt{s^2}$$

```{r}
#| eval: false
sd_alt <- sd(dados$altitude_m)
# Complete: calcule o desvio-padrão da temperatura

```

---

## 2.3 — Coeficiente de Variação {.smaller-text}

$$CV = \frac{s}{\bar{x}} \times 100\%$$

::: {.info-box}
Útil para comparar variabilidade entre variáveis com **unidades diferentes** (ex: m vs. °C).
:::

```{r}
#| eval: false
# Complete: crie uma função para calcular o CV

```

---

## 2.2 — Erro-Padrão {.smaller-text}

$$EP = \frac{s}{\sqrt{n}}$$

```{r}
#| eval: false
ep <- function(x, na.rm = TRUE) {
  if (na.rm) x <- x[!is.na(x)]
  sd(x) / sqrt(length(x))
}
EP_alt <- ep(dados$altitude_m)
EP_alt
```

---

## 2.2 — Escore Z {.smaller-text}

$$Z_i = \frac{x_i - \bar{x}}{s}$$

```{r}
#| eval: false
# Complete: calcule o escore Z para altitude

```

---

## 2.3 — Intervalo de Confiança {.smaller-text}

$$IC = \bar{x} \pm Z_{\alpha/2} \times EP$$

```{r}
#| eval: false
# Complete: calcule o IC 90%, 95% e 99%

```

---

## {.centered-content}

::: {style="text-align: center; font-size: 2.5em; color: var(--ufs-azul); margin-top: 150px;"}
**Obrigado!**
:::

::: {style="text-align: center; font-size: 1.2em; margin-top: 50px; color: var(--ufs-cinza-escuro);"}
**Luiz Diego Vidal Santos**

Universidade Federal de Sergipe

[diego@academico.ufs.br](mailto:diego@academico.ufs.br)
:::
