---
title: "Introdução à Estatística"
subtitle: "Aulas I a IV — Versão Alunos"
author: "Luiz Diego Vidal Santos"
institute: "Universidade Estadual de Feira de Santana (UEFS)"
footer: "UEFS — Introdução à Estatística | Tema 1 — Conceitos Fundamentais (Alunos)"
format: 
  revealjs:
    logo: ../../../assets/logo-uefs.webp
    footer: "UEFS — Introdução à Estatística | Tema 1 — Conceitos Fundamentais (Alunos)"
    slide-number: true
    theme: [simple, assets/ufs.scss]
    controls: true
    width: 1280
    height: 720
    css: assets/custom.css
    transition: slide
    background-transition: fade
    preview-links: auto
    code-fold: false
    code-tools: true
execute:
  echo: true
  eval: false
---

# [I. Introdução]{.section-header}

## 1.1 — Etimologia {.smaller-text}

::: {.columns}
::: {.column width="50%"}
### Definição

- Inferência estatística refere-se aos resultados derivados da **análise estatística** dos dados coletados
- A inferência estatística advém de uma relação entre a **teoria estatística** e os **dados reais**
- A palavra **ESTATÍSTICA** vem de *STATUS* (latim = estudo), criada pelo acadêmico alemão **Gottfried Achenwall** em meados do século XVIII
:::

::: {.column width="50%"}
::: {.highlight-box}
### Conceito Central

A Estatística é uma ciência que oferece uma **coleção de métodos** para:

- Planejar experimentos e levantamentos
- Obter dados
- Organizar e resumir
- Analisar e interpretar dados
- Extrair **conhecimento**
:::
:::
:::

---

## 1.2 — Processos Estatísticos em Pesquisas {.smaller-text}

Quando solicitados a investigar um fenômeno coletivo, podemos optar por:

::: {.columns}
::: {.column width="50%"}
::: {.info-box}
### Censo

Estudo de **todos** os componentes de uma população
:::
:::

::: {.column width="50%"}
::: {.highlight-box}
### Amostragem

Estudo de **alguns** elementos de uma população cujo objetivo é fazer **inferência** sobre a população
:::
:::
:::

---

## Tipos de Amostragem {.smaller-text}

::: {.columns}
::: {.column width="50%"}
### 1. Amostragem Não-Probabilística

Escolha dos elementos depende dos **critérios e julgamento** do pesquisador.

**Exemplos:**

- Amostragem por conveniência
- Amostragem intencional
- Amostragem por cotas
:::

::: {.column width="50%"}
### 2. Amostragem Probabilística

Escolha dos elementos é **aleatória**. Cada elemento tem probabilidade conhecida.

**Exemplos:**

- Amostragem Aleatória Simples (AAS)
- Amostragem Sistemática (AS)
- Amostragem Estratificada (AE)
- Amostragem por Conglomerados (AC)
:::
:::

---

## Ramos da Estatística {.smaller-text}

::: {.columns}
::: {.column width="50%"}
::: {.info-box}
### Estatística Descritiva

Trata da **organização**, **resumo** e **apresentação** dos dados.
:::
:::

::: {.column width="50%"}
::: {.highlight-box}
### Estatística Inferencial

Trata de tirar **conclusões sobre uma população** a partir de uma amostra.

A ferramenta básica é a **probabilidade**, que permite avaliar e controlar o tamanho do erro.
:::
:::
:::

---

## 1.3 — Conjunto de Dados, População e Amostra {.smaller-text}

::: {.columns}
::: {.column width="60%"}
### Conjunto de dados

Coleção de observações onde cada **coluna** representa uma variável e cada **linha** uma unidade de análise.

### População

Conjunto **completo** de elementos que compartilham uma característica.

### Amostra

**Subconjunto** da população selecionado para representar o todo.
:::

::: {.column width="40%"}
::: {.info-box}
### Definição

Inferência estatística advém de uma relação entre a **teoria estatística** e os **dados reais**
:::
:::
:::

---

## Exercício 1 {.smaller-text}

**Identifique a população e a amostra para os casos a seguir:**

**a)** Em uma pesquisa recente, foi perguntado a **1.708 adultos** se eles consideram o aquecimento global um problema que exige ação imediata do governo. **939** deles responderam que sim.

**b)** Uma pesquisa conduzida entre **1.071 homens e mulheres** pela Corporação Internacional de Pesquisa de Opinião descobriu que **76% das mulheres** e **60% dos homens** haviam passado por exames físicos em 2013.

# [1.4 — Tipos de Variáveis]{.section-header}

## Variáveis Nominais e Ordinais {.smaller-text}

::: {.columns}
::: {.column width="50%"}
### Nominais

- Variável totalmente **qualitativa**
- Valores apenas **diferenciam categorias**
- Sem relação entre as categorias
- Ex: nacionalidade, religião, estado civil
:::

::: {.column width="50%"}
### Ordinais

- Estabelece **ordem ou hierarquia**
- Intervalo entre categorias **não é regular**
- Ex: Escolaridade (Fundamental, Médio, Superior)

### Escala Likert

| 1 | 2 | 3 | 4 | 5 |
|---|---|---|---|---|
:::
:::

---

## Variáveis Escalares e de Razão {.smaller-text}

::: {.columns}
::: {.column width="50%"}
### Escalares

- Intervalo entre valores é **constante**
- Zero é **arbitrário** (ex: 0°C)
:::

::: {.column width="50%"}
### Razão

- Zero = **total ausência** do atributo
- Ex: Segundos, Salário, Distâncias
:::
:::

| Tipo | Capacidade |
|------|-----------|
| Nominal | Distinção |
| Ordinal | Distinção + Ordem |
| Escalar/Razão | Distinção + Ordem + Distância |

---

## Exercício 2 {.smaller-text}

Classifique as variáveis abaixo:

a) O nº de latinhas consumidas por alunos de uma academia

b) O total de ml's consumidos por aluno

c) O total de alunos que consomem 1, 2-5 ou +5 latinhas

d) O nº de alunos que bebem vs. não bebem

```{r}
#| eval: false
# Sua resposta aqui

```

# [II. Distribuição de Frequências]{.section-header}

## Conceito {.smaller-text}

- Organiza os dados em **categorias ou intervalos**
- Mostra quantas observações pertencem a cada classe
- Utilizada para **resumir** toda a informação obtida

---

## Regras para Distribuição de Frequências {.smaller-text}

::: {.columns}
::: {.column width="50%"}
**1º passo** — Organizar em **Rol**

**2º passo** — Amplitude Total:
$$AT = X_{max} - X_{min}$$

**3º passo** — Nº de classes ($k$):

- Se $n < 25$: $k \approx \sqrt{n}$
- Se $n \geq 25$:
$$k = 1 + \frac{10}{3}\log_{10}n$$
:::

::: {.column width="50%"}
**4º passo** — Amplitude da classe:
$$h = \frac{AT}{k}$$

**5º passo** — Construir as **classes**:

- 1ª Classe: $l_{i1} = X_{min}$, $L_{s1} = l_{i1} + h$
- 2ª Classe: $l_{i2} = L_{s1}$, $L_{s2} = l_{i2} + h$
:::
:::

---

## Exercício 3 {.smaller-text}

**A tabela apresenta notas de 20 alunos. Obtenha a frequência da variável contínua.**

```{r}
#| eval: false
dados <- read.csv('notas.csv', header = TRUE, sep = ";")
head(dados)
```

**Questões:**

1. 1º Passo: Organizar em Rol
2. 2º Passo: Cálculo da Amplitude Total (AT)
3. 3º Passo: Determinação do nº de Classes (k)
4. 4º Passo: Cálculo da amplitude da classe (h)

**Apresente:** $f_i$, $F_i$, $fr$, $fr$%

```{r}
#| eval: false
# Sua resolução aqui

```

---

## {.centered-content}

::: {style="text-align: center; font-size: 2.5em; color: var(--ufs-azul); margin-top: 150px;"}
**Obrigado!**
:::

::: {style="text-align: center; font-size: 1.2em; margin-top: 50px; color: var(--ufs-cinza-escuro);"}
**Luiz Diego Vidal Santos**

Universidade Federal de Sergipe

[diego@academico.ufs.br](mailto:diego@academico.ufs.br)
:::
