---
title: "Medidas de Dispersão e Precisão"
subtitle: "Aula VII  -  Amplitude, Variância, Desvio-Padrão, CV e Erro Padrão"
author: "Luiz Diego Vidal Santos"
footer: "UEFS  -  Introdução à Estatística | Tema 4  -  Medidas de Dispersão e Precisão"
format: 
  revealjs:
    logo: ../../../../assets/logo-uefs.webp
    footer: "UEFS  -  Introdução à Estatística | Tema 4  -  Medidas de Dispersão e Precisão"
    slide-number: true
    theme: [simple, ../../../../assets/uefs.scss]
    controls: true
    width: 1280
    height: 720
    css: ../../../../assets/custom.css
    include-after-body: ../../../../assets/image-lightbox.html
    transition: slide
    background-transition: fade
    preview-links: auto
    code-fold: false
    code-tools: true
execute:
  echo: true
  eval: false
---

# [Medidas de Dispersão e Precisão]{.section-header}

## Objetivos da Aula {.smaller-text}

::: {.columns}
::: {.column width="50%"}
1. Compreender e calcular **Amplitude** (*Range*), **Variância** (*Variance*), **Desvio-Padrão** (*Standard Deviation*) e **Coeficiente de Variação** (*Coefficient of Variation*)

2. Diferenciar **Dispersão** de **Precisão da Média** via Erro Padrão (*Standard Error*)
:::

::: {.column width="50%"}
3. Aplicar os conceitos em um conjunto de dados **geográfico** (cidades, altitudes e temperaturas)

4. Construir **gráficos** e interpretar resultados no contexto espacial
:::
:::

::: {.info-box}
**Observação:** Termos em inglês entre parênteses para familiarização técnica.
:::

---

## Ambiente e Dados {.smaller-text}

```{r}
#| eval: false
library(tidyverse)
library(ggplot2)
```

### Conjunto de dados da aula (Geografia)

```{r}
#| eval: false
dados <- data.frame(
  cidade = c('Feira de Santana', 'Salvador', 'Vitória da Conquista', 
             'Juazeiro', 'Itabuna'),
  altitude_m = c(234, 8, 923, 368, 110),
  temp_media_c = c(24.8, 26.3, 21.2, 27.1, 25.4)
)
dados
```

# [1) Amplitude (Range)]{.section-header}

## Amplitude {.smaller-text}

**Definição:** diferença entre o maior e o menor valor.

$$AT = x_{max} - x_{min}$$

::: {.highlight-box}
**Interpretação:** mede o intervalo total dos dados, mas é **sensível a outliers**.
:::

```{r}
#| eval: false
AT_alt <- max(dados$altitude_m) - min(dados$altitude_m)
AT_tmp <- max(dados$temp_media_c) - min(dados$temp_media_c)
AT_alt; AT_tmp
```

# [2) Média (Mean)  -  Apoio]{.section-header}

## Média {.smaller-text}

**Definição:** soma dos valores dividida pelo número de observações.

$$\bar{x} = \frac{1}{n}\sum_{i=1}^{n} x_i$$

Usaremos a média para compor as próximas medidas.

```{r}
#| eval: false
media_alt <- mean(dados$altitude_m)
media_tmp <- mean(dados$temp_media_c)
media_alt; media_tmp
```

# [3) Variância e Desvio-Padrão]{.section-header}

## Variância e Desvio-Padrão {.smaller-text}

::: {.columns}
::: {.column width="50%"}
### Variância amostral

$$s^2 = \frac{\sum_{i=1}^{n}(x_i - \bar{x})^2}{n-1}$$

### Desvio-padrão amostral

$$s = \sqrt{s^2}$$
:::

::: {.column width="50%"}
::: {.info-box}
**Interpretação:**

- A variância está em **unidades ao quadrado**
- O desvio-padrão retorna à **unidade original**
- Quantifica a **dispersão média**
:::
:::
:::

```{r}
#| eval: false
var_alt <- var(dados$altitude_m)
sd_alt  <- sd(dados$altitude_m)
var_tmp <- var(dados$temp_media_c)
sd_tmp  <- sd(dados$temp_media_c)
c(var_alt = var_alt, sd_alt = sd_alt)
c(var_tmp = var_tmp, sd_tmp = sd_tmp)
```

# [4) Coeficiente de Variação (CV)]{.section-header}

## Coeficiente de Variação {.smaller-text}

**Definição:** dispersão relativa à média (em %).

$$CV = \frac{s}{\bar{x}} \times 100\%$$

::: {.highlight-box}
**Interpretação:** útil para comparar variabilidade entre variáveis com **unidades diferentes** (ex: m vs. °C).
:::

```{r}
#| eval: false
cv <- function(x, na.rm = TRUE) {
  if (na.rm) x <- x[!is.na(x)]
  (sd(x) / mean(x)) * 100
}

CV_alt <- cv(dados$altitude_m)
CV_tmp <- cv(dados$temp_media_c)
CV_alt; CV_tmp
```

# [5) Erro Padrão da Média (SE)]{.section-header}

## Erro Padrão {.smaller-text}

**Definição:** quantifica a **precisão** da estimativa da média amostral.

$$SE(\bar{x}) = \frac{s}{\sqrt{n}}$$

::: {.columns}
::: {.column width="50%"}
::: {.info-box}
**Diferença Fundamental
**

- **DP (SD)** mede **dispersão dos dados**
- **SE** mede **precisão da média** (tende a diminuir quando $n$ aumenta)
:::
:::

::: {.column width="50%"}
```{r}
#| eval: false
se <- function(x, na.rm = TRUE) {
  if (na.rm) x <- x[!is.na(x)]
  sd(x) / sqrt(length(x))
}

SE_alt <- se(dados$altitude_m)
SE_tmp <- se(dados$temp_media_c)
SE_alt; SE_tmp
```
:::
:::

# [6) Intervalo de Confiança (IC 95%)]{.section-header}

## Intervalo de Confiança {.smaller-text}

Para amostras pequenas, utilize a distribuição **t de Student**:

$$IC = \bar{x} \pm t_{0{,}975,\, n-1} \cdot SE$$

```{r}
#| eval: false
n <- nrow(dados)
tcrit <- qt(0.975, df = n - 1)

IC95_alt <- c(
  media_alt - tcrit * SE_alt,
  media_alt + tcrit * SE_alt
)
IC95_tmp <- c(
  media_tmp - tcrit * SE_tmp,
  media_tmp + tcrit * SE_tmp
)
IC95_alt; IC95_tmp
```

# [7) Visualizações]{.section-header}

## Barras com Linha de Média (Altitude) {.smaller-text}

```{r}
#| eval: false
ggplot(dados, aes(x = cidade, y = altitude_m, fill = cidade)) +
  geom_bar(stat = 'identity') +
  geom_hline(yintercept = media_alt, linetype = 'dashed', color = 'red') +
  labs(title = 'Altitudes das Cidades (linha tracejada = média)',
       x = '', y = 'Altitude (m)') +
  theme_minimal() +
  theme(legend.position = 'none',
        axis.text.x = element_text(angle = 45, hjust = 1))
```

---

## Histograma e Boxplot (Temperatura) {.smaller-text}

```{r}
#| eval: false
par(mfrow = c(1, 2))
hist(dados$temp_media_c, 
     main = 'Histograma: Temperatura (°C)', 
     xlab = 'Temperatura (°C)')
boxplot(dados$temp_media_c, 
        main = 'Boxplot: Temperatura (°C)', 
        horizontal = TRUE, 
        xlab = 'Temperatura (°C)')
par(mfrow = c(1, 1))
```

# [8) Resumo Integrado]{.section-header}

## Resumo e Interpretação {.smaller-text}

```{r}
#| eval: false
resumo <- tibble::tibble(
  Variavel = c('Altitude (m)', 'Temperatura (°C)'),
  Media = c(media_alt, media_tmp),
  Variancia = c(var_alt, var_tmp),
  DP = c(sd_alt, sd_tmp),
  CV_pct = c(CV_alt, CV_tmp),
  SE = c(SE_alt, SE_tmp)
)
resumo
```

### Guia de Interpretação

- **Amplitude** mostra o intervalo total; sensível a extremos
- **DP (SD)** indica dispersão média na unidade original (m, °C)
- **CV** permite comparar variabilidade relativa entre variáveis com unidades distintas
- **SE** expressa a precisão da média: com mais cidades (maior $n$), o SE tende a reduzir
- **IC95%** fornece um intervalo plausível para a média verdadeira

---

## 9) Extra: Erro Padrão para Proporção {.smaller-text}

Para $\hat{p} = x/n$:

$$SE(\hat{p}) = \sqrt{\frac{\hat{p}(1-\hat{p})}{n}}$$

```{r}
#| eval: false
x <- 20     # sucessos (ex: cidades com chuva > 1000 mm)
n <- 50     # total de cidades
p_hat <- x / n
SE_p <- sqrt(p_hat * (1 - p_hat) / n)
c(p_hat = p_hat, SE_p = SE_p)
```

---

## {.centered-content}

::: {style="text-align: center; font-size: 2.5em; color: var(--ufs-azul); margin-top: 150px;"}
**Obrigado!**
:::

::: {style="text-align: center; font-size: 1.2em; margin-top: 50px; color: var(--ufs-cinza-escuro);"}
**Luiz Diego Vidal Santos**

Universidade Federal de Sergipe

[diego@academico.ufs.br](mailto:diego@academico.ufs.br)
:::