---
title: "Estatística Descritiva"
subtitle: "Aulas VI e VIII  -  Medidas de Posição e Dispersão"
author: "Luiz Diego Vidal Santos"
institute: "Universidade Estadual de Feira de Santana (UEFS)"
footer: "UEFS  -  Introdução à Estatística | Tema 5  -  Estatística Descritiva Completa"
format: 
  revealjs:
    logo: ../../../../assets/logo-uefs.webp
    footer: "UEFS  -  Introdução à Estatística | Tema 5  -  Estatística Descritiva Completa"
    slide-number: true
    theme: [simple, ../../../../assets/uefs.scss]
    controls: true
    width: 1280
    height: 720
    css: ../../../../assets/custom.css
    transition: slide
    background-transition: fade
    preview-links: auto
    code-fold: false
    code-tools: true
execute:
  echo: true
  eval: false
---

# [Estatística Descritiva]{.section-header}

## O que são {.smaller-text}

A **estatística descritiva** é um ramo da estatística que aplica várias técnicas para **descrever e sumarizar** um conjunto de dados.

::: {.highlight-box}
**Diferença para a estatística inferencial:**

Enquanto a estatística descritiva se limita a **resumir e apresentar** os dados, a estatística inferencial busca fazer **afirmações sobre uma população** com base em informações de uma amostra.
:::

---

## O que aprenderemos {.smaller-text}

::: {.columns}
::: {.column width="50%"}
### 🔹 Medidas de tendência central

- Média simples
- Moda
- Mediana

### 🔹 Separatrizes

- A própria Mediana
- Quartis
- Decis
- Percentis ou Centis
:::

::: {.column width="50%"}
### 🔹 Medidas de dispersão

- Variância
- Desvio-padrão
- Erro-padrão
- Intervalo de Confiança

### 🔹 Escore Z

- Transformação em unidades de desvio-padrão
- Interpretação de probabilidades (68%, 95%, 99,7%)
:::
:::

# [I. Medidas de Posição (Tendência Central)]{.section-header}

## Objetivo e Dados de Exemplo {.smaller-text}

::: {.columns}
::: {.column width="50%"}
### Objetivo

Encontrar um valor que resuma a variabilidade de um conjunto de dados, ou seja, um **único número** que represente o "centro" da distribuição.

### Exemplo de Pesquisa

Investigação dos níveis de crescimento radicular de plantas frente ao uso de **fungos micorrízicos arbusculares**.
:::

::: {.column width="50%"}
::: {.info-box}
**Detalhes da amostra:**

- Tamanho: N = 17
- Instrumento: 17 amostras independentes
- Variável: Comprimento da raiz (cm)
- Variação: 34 cm a 170 cm
:::
:::
:::

---

## 1.1  -  Criando os Dados de Exemplo {.smaller-text}

```{r}
#| eval: false
dados <- c(94, 104, 107, 109, 113, 117, 117, 121, 
           127, 128, 130, 132, 137, 143, 153, 154, 162)
dados
length(dados)
```

---

## 1.2  -  Média {.smaller-text}

A média representa o **valor central** de um conjunto de dados.

$$\bar{x} = \frac{\sum x_i}{n}$$

```{r}
#| eval: false
media <- mean(dados)
media
```

---

## 1.3  -  Moda {.smaller-text}

A moda é o valor que ocorre com **maior frequência** no conjunto.

$$Moda = x_i \;|\; \max(frequência(x_i))$$

Podendo ser:

- **Unimodal:** 2, 3, **3**, 4, 5 → Moda = 3
- **Bimodal:** 2, **3**, **3**, **4**, **4**, 5 → Modas = 3 e 4
- **Amodal:** 2, 3, 4, 5, 6 → Nenhum valor se repete

```{r}
#| eval: false
moda <- function(x) {
  ux <- unique(x)
  ux[which.max(tabulate(match(x, ux)))]
}
moda(dados)
```

---

## 1.4  -  Mediana {.smaller-text}

A mediana divide os dados ordenados em **duas metades iguais**.

$$Mediana = \begin{cases} x_{\frac{n+1}{2}}, & n \text{ ímpar} \\ \frac{x_{\frac{n}{2}} + x_{\frac{n}{2}+1}}{2}, & n \text{ par} \end{cases}$$

```{r}
#| eval: false
mediana <- median(dados)
mediana
```

# [II. Medidas de Dispersão]{.section-header}

## Objetivos {.smaller-text}

::: {.columns}
::: {.column width="50%"}
- **Quantificar a variabilidade**: escores concentrados ou espalhados?
- **Interpretar semelhanças e diferenças**: heterogeneidade vs. homogeneidade
- **Comparar grupos**: variabilidade semelhante?
:::

::: {.column width="50%"}
- **Detectar outliers**: valores muito afastados da média
- **Apoiar a tomada de decisão**: dados com pouca dispersão são mais previsíveis

### Principais Medidas

- **Variância** ($s^2$)
- **Desvio-Padrão** ($s$)
- **Erro-Padrão** (EP)
:::
:::

---

## 1.5  -  Variância {.smaller-text}

A variância mede a **dispersão** dos valores em relação à média.

$$s^2 = \frac{\sum (x_i - \bar{x})^2}{n-1}$$

```{r}
#| eval: false
variancia <- var(dados)
variancia
```

---

## 2.1  -  Desvio-Padrão {.smaller-text}

O desvio-padrão é a **raiz quadrada da variância**, expresso na mesma unidade dos dados.

$$s = \sqrt{s^2}$$

```{r}
#| eval: false
desvio_padrao <- sd(dados)
desvio_padrao
```

---

## 2.2  -  Erro-Padrão {.smaller-text}

O erro-padrão estima a **variabilidade da média amostral**.

$$EP = \frac{s}{\sqrt{n}}$$

```{r}
#| eval: false
n <- length(dados)
erro_padrao <- desvio_padrao / sqrt(n)
erro_padrao
```

---

## 2.2  -  Escore Z {.smaller-text}

O escore Z indica a posição de cada valor em **unidades de desvio-padrão**.

$$Z_i = \frac{x_i - \bar{x}}{s}$$

```{r}
#| eval: false
escore_z <- (dados - media) / desvio_padrao
escore_z
```

---

## 2.3  -  Intervalo de Confiança {.smaller-text}

O intervalo de confiança indica a faixa onde a **média populacional** provavelmente se encontra.

$$IC = \bar{x} \pm Z_{\alpha/2} \times EP$$

```{r}
#| eval: false
alpha_90 <- qnorm(0.95)
alpha_95 <- qnorm(0.975)
alpha_99 <- qnorm(0.995)

ic_90 <- c(media - alpha_90 * erro_padrao, media + alpha_90 * erro_padrao)
ic_95 <- c(media - alpha_95 * erro_padrao, media + alpha_95 * erro_padrao)
ic_99 <- c(media - alpha_99 * erro_padrao, media + alpha_99 * erro_padrao)

list(IC_90 = ic_90, IC_95 = ic_95, IC_99 = ic_99)
```

---

## 2.4  -  Visualização {.smaller-text}

```{r}
#| eval: false
hist(dados,
     main = "Distribuição dos Dados",
     xlab = "Valores",
     col = "lightblue",
     border = "white")
abline(v = media, col = "red", lwd = 2)
abline(v = ic_95, col = "darkgreen", lty = 2, lwd = 2)
legend("topright", legend = c("Média", "IC 95%"),
       col = c("red", "darkgreen"), lty = c(1, 2), lwd = 2)
```

---

## {.centered-content}

::: {style="text-align: center; font-size: 2.5em; color: var(--ufs-azul); margin-top: 150px;"}
**Obrigado!**
:::

::: {style="text-align: center; font-size: 1.2em; margin-top: 50px; color: var(--ufs-cinza-escuro);"}
**Luiz Diego Vidal Santos**

Universidade Federal de Sergipe

[diego@academico.ufs.br](mailto:diego@academico.ufs.br)
:::
