---
title: "Introdução à Estatística"
subtitle: "Aulas I a IV — Conceitos Fundamentais"
author: "Luiz Diego Vidal Santos"
institute: "Universidade Estadual de Feira de Santana (UEFS)"
footer: "UEFS — Introdução à Estatística | Tema 1 — Conceitos Fundamentais"
format: 
  revealjs:
    logo: ../../../../assets/logo-uefs.webp
    footer: "UEFS — Introdução à Estatística | Tema 1 — Conceitos Fundamentais"
    slide-number: true
    theme: [simple, ../../../../assets/uefs.scss]
    controls: true
    width: 1280
    height: 720
    css: ../../../../assets/custom.css
    transition: slide
    background-transition: fade
    preview-links: auto
    code-fold: false
    code-tools: true
execute:
  echo: true
  eval: false
---

# [I. Introdução]{.section-header}

## 1.1 — Etimologia {.smaller-text}

::: {.columns}
::: {.column width="50%"}
### Definição

- Inferência estatística refere-se aos resultados derivados da **análise estatística** dos dados coletados
- A inferência estatística advém de uma relação entre a **teoria estatística** e os **dados reais**
- A palavra **ESTATÍSTICA** vem de *STATUS* (latim = estudo), criada pelo acadêmico alemão **Gottfried Achenwall** em meados do século XVIII
:::

::: {.column width="50%"}
::: {.highlight-box}
**Conceito Central**

A Estatística é uma ciência que oferece uma **coleção de métodos** para:

- Planejar experimentos e levantamentos
- Obter dados
- Organizar e resumir
- Analisar e interpretar dados
- Extrair **conhecimento**
:::
:::
:::

---

## 1.2 — Processos Estatísticos em Pesquisas {.smaller-text}

Quando solicitados a investigar um fenômeno coletivo, podemos optar por:

::: {.columns}
::: {.column width="50%"}
::: {.info-box}
**Censo**

Estudo de **todos** os componentes de uma população
:::
:::

::: {.column width="50%"}
::: {.highlight-box}
**Amostragem**

Estudo de **alguns** elementos de uma população cujo objetivo é fazer **inferência** sobre a população
:::
:::
:::

---

## Tipos de Amostragem {.smaller-text}

::: {.columns}
::: {.column width="50%"}
### 1. Amostragem Não-Probabilística

Escolha dos elementos depende dos **critérios e julgamento** do pesquisador.

**Exemplos:**

- Amostragem por conveniência
- Amostragem intencional
- Amostragem por cotas
:::

::: {.column width="50%"}
### 2. Amostragem Probabilística

Escolha dos elementos é **aleatória**. Cada elemento tem probabilidade conhecida.

**Exemplos:**

- Amostragem Aleatória Simples (AAS)
- Amostragem Sistemática (AS)
- Amostragem Estratificada (AE)
- Amostragem por Conglomerados (AC)
:::
:::

---

## Ramos da Estatística {.smaller-text}

A Estatística pode ser dividida em duas grandes áreas:

::: {.columns}
::: {.column width="50%"}
::: {.info-box}
**Estatística Descritiva**

Trata da **organização**, **resumo** e **apresentação** dos dados.
:::
:::

::: {.column width="50%"}
::: {.highlight-box}
**Estatística Inferencial**

Trata de tirar **conclusões sobre uma população** a partir de uma amostra.

A ferramenta básica é a **probabilidade**, que permite avaliar e controlar o tamanho do erro cometido ao se fazer generalizações.
:::
:::
:::

---

## 1.3 — Conjunto de Dados, População e Amostra {.smaller-text}

::: {.columns}
::: {.column width="60%"}
### Conjunto de dados

Coleção de observações onde cada **coluna** representa uma variável e cada **linha** uma unidade de análise.

### População

Conjunto **completo** de elementos que compartilham uma característica; representa o universo do estudo.

### Amostra

**Subconjunto** da população selecionado para representar o todo, utilizado quando o acesso à população é impraticável.
:::

::: {.column width="40%"}
::: {.info-box}
**Definição**

- Inferência estatística refere-se aos resultados derivados da **análise estatística** dos dados coletados
- A inferência estatística advém de uma relação entre a **teoria estatística** e os **dados reais**
:::
:::
:::

---

## Exercício 1 {.smaller-text}

**Identifique a população e a amostra para os casos a seguir:**

::: {.columns}
::: {.column width="50%"}
::: {.info-box}
**a)** Em uma pesquisa recente, foi perguntado a **1.708 adultos** se eles consideram o aquecimento global um problema que exige ação imediata do governo. **939** deles responderam que sim.
:::
:::

::: {.column width="50%"}
::: {.info-box}
**b)** Uma pesquisa conduzida entre **1.071 homens e mulheres** pela Corporação Internacional de Pesquisa de Opinião descobriu que **76% das mulheres** e **60% dos homens** haviam passado por exames físicos em 2013.
:::
:::
:::

# [1.4 — Tipos de Variáveis]{.section-header}

## Variáveis Nominais {.smaller-text}

Uma variável totalmente **qualitativa**

- Não significa que não pode ser feita análises quantitativas
- Os valores apenas **diferenciam categorias** qualitativas diferentes, mas **não há relação** entre as categorias
- Os números atribuídos **não têm significado matemático**

**Exemplos:** nacionalidade, religião, estado civil

---

## Variáveis Ordinais {.smaller-text}

::: {.columns}
::: {.column width="50%"}
### Características

- Estabelece uma **ordem ou hierarquia** entre as categorias
- O **intervalo** entre as categorias **não é regular**
- Ex: A ordem de chegada dos corredores na linha de chegada

**Exemplo:** Escolaridade

1. Ensino fundamental
2. Ensino médio
3. Ensino superior
:::

::: {.column width="50%"}
### Escala Likert

| 1 | 2 | 3 | 4 | 5 |
|---|---|---|---|---|
| Discordo totalmente | Discordo | Neutro | Concordo | Concordo totalmente |

```{r}
#| eval: false
dados <- read.csv('dados.csv', header = TRUE, sep = ",")
escolaridade <- cut(dados$Anos.de.Estudo,
                    breaks = c(3, 9, 13, Inf),
                    right = TRUE,
                    labels = c("Fundamental", "Medio", "Superior"))
table(escolaridade)
```
:::
:::

---

## Variáveis Escalares e de Razão {.smaller-text}

::: {.columns}
::: {.column width="50%"}
### Variáveis Escalares

- O intervalo entre os valores é **sempre constante**
- O zero é um **valor arbitrário**
- Ex: 0°C, nota de teste de matemática

::: {.info-box}
Uma nota zero **não corresponde** a ausência de conhecimento matemático
:::
:::

::: {.column width="50%"}
### Escala de Razão

- O valor zero significa **total ausência** do atributo mensurado
- Ex: Segundos, Salário, Volume de vendas, Distâncias
:::
:::

### Procedimento de análises

| Tipo | Capacidade |
|------|-----------|
| Nominal | Distinção |
| Ordinal | Distinção + Ordem |
| Escalar/Razão | Distinção + Ordem + Distância |

---

## 1.5 — Classificação de uma Variável {.smaller-text}

::: {.columns}
::: {.column width="50%"}
De acordo com **Stevens (1946)**, as variáveis podem ser classificadas como:

- **Nominal**
- **Ordinal**
- **Escalar**
- **Razão**

::: {.highlight-box}
O **tipo de variável** determina a **análise** a ser utilizada
:::
:::

::: {.column width="50%"}
### Exercício 2

Classifique as variáveis abaixo:

a) O nº de latinhas consumidas por alunos de uma academia

b) O total de ml's consumidos por aluno

c) O total de alunos que consomem 1, 2-5 ou +5 latinhas

d) O nº de alunos que bebem vs. não bebem
:::
:::

# [II. Organização e Análise Descritiva]{.section-header}

## 2 — Distribuição de Frequências {.smaller-text}

::: {.columns}
::: {.column width="55%"}
### Conceito

- Organiza os dados em **categorias ou intervalos** e mostra quantas observações pertencem a cada classe
- Configura um caso particular das **séries estatísticas**
- Utilizada para **resumir** toda a informação obtida
:::

::: {.column width="45%"}
### Exemplo

| $x_i$ | $f_i$ | $fr_i$ | $fr_i$% | $F_i$ | $Fr_i$ | $Fr_i$% |
|-------|-------|---------|---------|-------|---------|---------|
| 0 | 2 | 0,0588 | 5,88 | 2 | 0,0588 | 5,88 |
| 1 | 6 | 0,1765 | 17,65 | 8 | 0,2353 | 23,53 |
| 2 | 10 | 0,2941 | 29,41 | 18 | 0,5294 | 52,94 |
| 3 | 12 | 0,3529 | 35,29 | 30 | 0,8823 | 88,23 |
| 4 | 4 | 0,1177 | 11,77 | 34 | 1,0000 | 100,00 |
| **Total** | **34** | **1,0000** | **100** | — | — | — |
:::
:::

---

## Conceitos Essenciais {.smaller-text}

| Conceito | Definição |
|----------|-----------|
| **Dados Brutos** | Dados disponíveis logo após a coleta, não organizados numericamente |
| **Rol** | Dados ordenados de forma crescente ou decrescente |
| **Amplitude Total** | $AT = X_{max} - X_{min}$ |
| **$X_{min}$** | Menor valor assumido pela variável |
| **$X_{max}$** | Maior valor assumido pela variável |
| **Frequência Absoluta ($f_i$)** | Nº de vezes que o elemento aparece. $\sum_{i=1}^{k} f_i = n$ |

---

## Caso 1 — Dados Brutos {.smaller-text}

Nesse caso os dados dessa natureza **não configuram** Distribuição de Frequências.

---

## Caso 2 — Dados agrupados por valores {.smaller-text}

::: {.columns}
::: {.column width="50%"}
### Variável Qualitativa Ordinal

| Grau de Instrução | $f_i$ | $F_i$ | $fr_i$ | $fr_i$% |
|-------------------|-------|-------|---------|---------|
| Fundamental | 12 | 12 | 0,333 | 33,3 |
| Médio | 18 | 30 | 0,500 | 50,0 |
| Superior | 6 | 36 | 0,167 | 16,7 |
| **Total** | **36** | **36** | **1,000** | **100,0** |

$$fr = \frac{f_i}{n}, \quad n = \sum_{i=1}^{k} f_i$$
:::

::: {.column width="50%"}
### Variável Quantitativa Discreta

| Anos | $f_i$ | $F_i$ | $fr_i$ | $fr_i$% |
|------|-------|-------|---------|---------|
| 05 | 18 | 18 | 0,500 | 50,0 |
| 06 | 10 | 28 | 0,278 | 27,8 |
| 08 | 8 | 36 | 0,222 | 22,2 |
| **Total** | **36** | **36** | **1,000** | **100,0** |
:::
:::

---

## Caso 3 — Dados agrupados por intervalos {.smaller-text}

Constroem-se **classes de valores** quando a variabilidade dos dados é grande.

| Classes | $f_i$ | $fr_i$ | $fr_i$% |
|---------|-------|---------|---------|
| 04 \|-- 08 | 10 | 0,2778 | 27,78 |
| 08 \|-- 12 | 12 | 0,3333 | 33,33 |
| 12 \|-- 16 | 8 | 0,2222 | 22,22 |
| 16 \|-- 20 | 6 | 0,1667 | 16,67 |
| **Total** | **36** | **1,0000** | **100,00** |

::: {.info-box}
Ao resumir dados de variável contínua **perde-se alguma informação**, já que a unidade bruta passa a ser vista como um grupo.
:::

---

## Regras para Distribuição de Frequências {.smaller-text}

::: {.columns}
::: {.column width="50%"}
**1º passo** — Organizar em **Rol** (crescente/decrescente)

**2º passo** — Calcular a **Amplitude Total**:
$$AT = X_{max} - X_{min}$$

**3º passo** — Determinar o **nº de classes** ($k$):

- Se $n < 25$: $k \approx \sqrt{n}$
- Se $n \geq 25$ (Regra de Sturges):
$$k = 1 + \frac{10}{3}\log_{10}n$$
:::

::: {.column width="50%"}
**4º passo** — Calcular a **amplitude da classe**:
$$h = \frac{AT}{k}$$

**5º passo** — Construir as **classes**:

- 1ª Classe: $l_{i1} = X_{min}$, $L_{s1} = l_{i1} + h$
- 2ª Classe: $l_{i2} = L_{s1}$, $L_{s2} = l_{i2} + h$

Repetir até cobrir todo o intervalo.
:::
:::

---

## Exercício 3 {.smaller-text}

**A tabela apresenta notas de 20 alunos na disciplina de Geografia. Obtenha a frequência da variável contínua.**

```{r}
#| eval: false
dados <- read.csv('dados.csv', header = TRUE, sep = ",")

renda <- cut(dados$Renda,
             breaks = c(1087, 3900, 12600, 20000, Inf),
             right = FALSE,
             labels = c("Classe D", "Classe C", "Classe B", "Classe A"))

# Frequência Absoluta
freq_abs <- table(renda)
freq_abs

# Frequência Absoluta Acumulada
freq_abs_acum <- cumsum(freq_abs)

# Frequência Relativa
freq_rel <- prop.table(freq_abs)
```

---

## {.centered-content}

::: {style="text-align: center; font-size: 2.5em; color: var(--ufs-azul); margin-top: 150px;"}
**Obrigado!**
:::

::: {style="text-align: center; font-size: 1.2em; margin-top: 50px; color: var(--ufs-cinza-escuro);"}
**Luiz Diego Vidal Santos**

Universidade Federal de Sergipe

[diego@academico.ufs.br](mailto:diego@academico.ufs.br)
:::
